臺灣高等法院刑事判決　　　　　　　　　　　　　　　九十年度上訴字第八五二號
　　上　訴　人　臺灣臺北地方法院檢察署檢察官
　　上　訴　人
　　即　被　告　丑○○
　　選任辯護人　李佳翰
　　被　　　告　甲○○
　　選任辯護人　吳榮達
　　被　　　告　庚○○
　　選任辯護人　吳榮達
　　被　　　告　丙○○
　　被　　　告　丁○○
　　選任辯護人　吳榮達
　　被　　　告　辛○○
　　選任辯護人　沈惠珠
　　被　　　告　子○○
　　選任辯護人　林天財
　　被　　　告　癸○○
　　選任辯護人　吳榮達
　　被　　　告　戊○○
　　選任辯護人　毛英富
右上訴人，因被告偽造文書等案件，不服臺灣臺北地方法院八十七年度訴字第一一○
八號第一審判決（起訴案號：臺灣臺北地方法院檢察署八十五年度偵字第二二八七六
號、八十六年偵字第一五八二一號、八十七年度偵字第一三○七號）提起上訴，本院
判決如左：
    主      文
原判決關於丑○○、戊○○部分撤銷。
丑○○共同行使偽造私文書，足以生損害於他人，處有期徒刑肆年。
戊○○共同行使偽造私文書，足以生損害於他人，處有期徒刑壹年。緩刑肆年。
其他上訴駁回。
    事      實
一、丑○○曾任職設於臺北市○○路○段六五六之一號臺北市松山區農會（下稱松山
    農會）總幹事，負責指揮監督所屬職員推行會務與業務及執行理事會決議以及放
    款、徵信核定等業務，而戊○○則任職松山農會信用部擔任各項放款、貸款之徵
    信調查、放款查估等業務，竟共同基於意圖為自己或他人不法利益，而有違背其
    任務之行為，分別於：
（一）緣陳雪兒（九籙開發有限公司負責人）提供其前夫葉松柏、其子葉伸春所有坐
      落於臺北縣石碇鄉○○○○○段一、三號等如附表一所示土地為擔保品，分別
      於八十年十一月間、八十一年十月間、八十一年十一月間向松山農會貸得新台
      幣（下同）五千四百萬元、四千萬元及四千三百萬元等鉅款，嗣八十二年五月
      間，陳雪兒又需款一千七百萬元，復以不知情之人頭廖國良提出申貸時，因扣
      減增值稅後，超過松山農會所定之核貸之額度，丑○○、戊○○均明知上情，
      由丑○○指示當時為信用部之承辦人戊○○，持本件土地貸款案之前承辦人員
      子○○承辦時所寫的「不動產調查報告表」指示戊○○在「土地及建物放款單
      價計算表」之「備註」欄增列「總幹事准予減免部分增值稅每平方公尺新台幣
      一百六十二元，評估單價每平方公尺由1468元增至1630元，放款總額由一億四
      千四百萬元增加為一億六千萬元」、「原增值稅為2162\㎡，經總座核示准予
      減免為162\㎡，該減免依據中央銀行八十一年六月十日台央業字第九一九號函
      『對金融機構辦理購地，土地擔保放款以及對投資公司授信最高貸放限額與期
      限之規定』第三條土地增值稅由金融機構自行酌定其減貸款」，丑○○並告知
      戊○○稱該案承辦人員子○○、代主任丁○○皆已經同意，戊○○乃依照丑○○指示重新謄寫土地及建物放款單價計算表以及不動產放款值調查報告表，將
      單價由每平方公尺扣除增增稅後為一四六八元，增加為一六三０元，放款總值
      一億四千四百萬元，增至一億六千萬元，重新謄寫完畢後交予丑○○，由丑○○向當時已不在農會信用部之子○○、丁○○二人偽稱因其以前業務上文件需
      補蓋章，取得子○○、林秀巒二人印章後，再將戊○○重新謄寫之不動產放款
      值調查表四份以及臺北市松山區農會廖國良之放款批覆書一份交予不知情之承
      辦人員乙○○，並將子○○、丁○○之印章交予乙○○，聲稱已得到子○○、
      丁○○之許可，命乙○○在不動產放款值調查報告表左上角借戶上分別填寫袁
      昌文、袁童翠瑾、馮凡夫、廖國良之姓名，以及在上述四份不動產放款調查報
      告表以及臺北市松山區農會廖國良之放款批覆書上盜蓋子○○、丁○○之印章
      ，而偽造成為子○○於八十一年十一月所製作之文書，並將上述文件提出行使
      ，丑○○再於同前意圖為陳雪兒不法利益，明知前揭土地以前述手法增加貸額
      度，丑○○則基於私利核准該增加貸款共一千七百萬元，致足生損害於子○○
      、丁○○二人以及松山農會核准貸款之正確性；嗣因陳雪兒無法依期繳納利息
      、本金，經松山農會聲請法院拍賣前揭土地，因無法拍定而由農會撤回強制執
      行，致松山農會貸出之本金無法受償，而受損害。
（二）八十四年五月間丑○○為意圖為自己不法利益之概括犯意，為取得款項一億四
      千萬元供己周轉，乃以其姐魏月裡、兄魏福壽、親戚卓邱美貴、卓秀梅（丑○○之兄魏良道之岳母、小姨子）四人之名義為貸款人，以陳萬益所有坐落於臺
      北市○○區○○段一小段二五四地號土地（面積六二四七平方公尺），各向松
      山農會申請貸款三千五百萬元，經由該農會信用部承辦人員戊○○依據松山農
      會信用部放款業務不動產估價辦法規定，經過評估以及訪價以後，計算結果以
      便簽向總幹事丑○○報告可貸九千五百萬元，然丑○○因急需金額一億四千萬
      元，丑○○即利用總幹事有最後核定權之機會，指示無背信意圖之戊○○將該
      土地以公告現值不扣增值稅加三成五核貸，因未違反貸款最高可以公告現值加
      四成之慣例，又依松山農會信用部營業單位分層負責明細表，戊○○僅有擬辦
      之權責，即遵照丑○○之指示辦理於八十四年六月一日填寫不動產放款值調查
      表以及土地及建物放款值單價計算表等件以每平方公尺估值為二二九五０元，
      而計算得擔保放款總值為一億四千三百三十六萬八千六百五十元，然因該筆土
      地公告價值與市價已然接近，若依丑○○之計算方式，恐有高估之嫌，戊○○
      遂與亦無背信意圖之覆核乙○○研議並向無背信意圖之信用部主任癸○○報告
      後取得共識，為明責任，為免日後有爭執，乃於「不動產放款值調查報告表」
      之「特記事項」載明「該擔保品經總座核示予以公告現值不扣增值稅加三成五
      核貸」，於「土地建物放款值單價計算表」之「備註」記載「基於借款人繳息
      能力及擔保品未來處分價值之考量，是否予以核貸，請核示」、「該擔保品目
      前市價與公告現值相近，應注意市場價格之變動」，由主任癸○○核准蓋章，
      再經由丑○○基於私利核准此項貸款，進而將該一億四千萬元供己使用，該貸
      款於丑○○八十五年六月二十五日潛逃後即未再繳付本息，致生損害於該農會
      及農會會員之利益。
（三）八十四年九月間魏良道、己○○、陳金財提供丑○○配偶林寶珠、丑○○之妹
      魏素蘭、與陳金財、陳仁德、沈顏秋淵等人所共有坐落於臺北縣石碇鄉○○○
      段十三股小段二０之０００一號等如附表二所示土地為擔保品，向松山農會申
      請一億一千一百萬元，其明知魏良道等人所提供欲抵押之土地係位於臺北水源
      特定區計劃之保安保護區內，為不可開發區，均不適為擔保品，於魏良道等人
      以人頭張嘉玲、謝美霞、陳蔡美華向該農會貸款時，丑○○即利用其任總幹事
      之便，雖該農會信用部承辦人員辛○○因無背信意圖，為明責任，遂於不動產
      放款值調查報告中註明「位於臺北水源特定區計劃之保安保護區，不能開發使
      用，影響價值及接手意願，請考量」等語，丑○○乃承前背信之概括犯意，竟
      意圖為魏良道、己○○等人不法利益，於八十四年九月二十七日由丑○○各核
      准貸款張嘉玲三千八百萬元、謝美霞三千七百二十萬元、陳蔡美華三千五百八
      十萬元，總計一億一千一百萬元，嗣因丑○○於八十五年六月二十五日潛逃後
      即未再繳息致生損害於該農會及農會會員之利益。
二、案經法務部調查局臺北市調查處移送臺灣臺北地方法院檢察署檢察官偵查起訴。
    理      由
壹、撤銷改判（丑○○、戊○○）部分
一、訊據被告丑○○否認有前揭任何背信以及偽造文書之犯行，於本院及前審均辯稱
    ：（一）就坐落臺北縣石碇鄉○○○段十三股小段二０之一等二十三筆部分，該
    筆借款業已清償，利息已補繳，既然台北市松山農會業已受償，並無損害可言，
    且該土地有人接手，其價值並未因水源保護區影響其價值，故伊並無背信之可言
    ；（二）就臺北縣石碇鄉○○○段員山子小段一地號等十二筆土地部分，臺北市
    松山農會之授信放款，並非以土地公告現值為依據，又山坡地保育區土地或水源
    保護區土地，依契約自由及私法自治原則下，並非不可作為放款之擔保品，且系
    爭土地業經向臺北縣石碇鄉公所申請作為廢棄土場，一旦核准其土地價格將更暴
    漲，系爭土地之現值亦超過貸放金額，並無超額核貸之情事，且伊並無改過任何
    金額、並無命令戊○○謄寫任何文件以及拿子○○、丁○○之印章；（三）臺北
    市○○區○○段一小段二五四地號部分，因放款係農會信用部之主要競爭業務以
    爭取盈餘，因在農會之放款核估規定下即屬有權核發無背信可言，而放款業務本
    即有發生逾放呆帳或催收款之業務風險，此由各金融業於每年度均列有逾放比率
    及呆帳準備二事即足證明，因此係經營金融信用業務所存在之必要風險，並非一
    有呆帳或催收款之情形，即可認定有背信之故意，且為因應競爭之需要，按公告
    現值加四成核貸並得酌情免扣增值稅，此在農會貸款程序並非罕見，在其他農會
    亦見相關規定，且所有之文件皆係承辦人員所往上呈報，伊並未有任何指示，且
    伊認該土地有一億四千萬元之價值，不知戊○○、癸○○有簽註，故並無背信可
    言等語。訊據被告戊○○亦矢口否認有何偽造文書及背信犯行，辯稱：伊只負責
    謄寫、擬辦，均依規定辦理，並無人指示伊要如何辦云云。被告丑○○之選任辯
    護人以系爭土地為水源保護區或山坡地保育區土地，目前法令並無禁止作為擔保
    品之規定，臺北市松山農會亦未規定不得承作此種土地，亦未規定對此種土地不
    予受理，縱認此種土地接手意願較弱，但本案之土地事後均予處分，顯見並非全
    部山坡地保育區土地均如公訴人所指無開發價值。被告丑○○並無指示其他共同
    被告不依規定確實徵信及審核，本案貸款之承辦過程，乃由承辦人員直接面對借
    款人而承辦，且所有貸款款項均依貸放規定撥放予申貸人帳戶，各貸款案核撥後
    均按期繳息，足見被告丑○○並無圖利自己或他人或損害農會之意圖甚明。又坐
    落臺北縣石碇鄉○○○段十三小股小段二○之一等三十筆土地之貸放部分業已清
    償，利息亦已補繳，臺北市松山農會已完全受償，臺北縣石碇鄉○○○段員山子
    小段壹地號等十二筆土地，亦無任何超貸之處，臺北松山農會並無損害。至有關
    偽造文書之部分，依證人呂素真九十年十一月二十三日於本院證稱：「說要做廖
    國良那個案子，有文件沒有做，所以文件要補。」「且總幹事跟我說是舊案且批
    覆書上總幹事就是押八十一年十一月十七日，不是新案。」但事實上該貸款係八
    十二年五月二十八日撥款，並非是舊案，呂素真、戊○○等均參與製作估價表，
    應明知該申請案並非舊案，而是以「舊案」方式貸款，丁○○、子○○苟未同意
    ，被告實不可能取得印章，亦不可能受騙，故被告並無偽造文書。被告戊○○之
    選任辯護人以被告戊○○於八十一年四月進入台北松山區農會擔任代收款項業務
    ，於八十二年三月一日始調職於放款、徵信業務，有關本件廖國良貸款案由於係
    舊案，丑○○並告知被告該案之承辦人子○○、代主任丁○○皆已經同意，被告
    乃依丑○○指示「重新謄寫」「土地及建物放款值單價計算表」及「不動產放款
    值調查報告表」並辦理廖國良的對保手續，故被告僅依丑○○之指示代為重新謄
    寫上開相關資料及內容而已，從而被告並無明知係屬虛偽。有關袁童翠瑾、袁昌
    文、馮凡夫等三人之「不動產放款值調查報告表」及「土地及建物放款值單價計
    算表」，被告並未「重新謄寫」此三人資料。至卓秀梅、魏月裡、魏福壽、卓邱
    美貴四人各貸款三千五百萬元部分，公訴人認被告戊○○知情而製作不實之徵信
    意見，惟借款戶「個人信用調查表」係依借戶個人所陳述之個人資料表之記載加
    以轉註即可，無須實地調查，且借戶所提供之擔保品價值足以供借款額之擔保即
    可，此為松山農會個人信用調查之習慣作法，然為求借款戶在個人信用調查表之
    陳述確實，並請借戶於個人信用調查表上簽名以示負責，被告戊○○並無如公訴
    人所指知情而製作不實之徵信意見等語為被告戊○○辯護。
二、經查（關於石碇鄉烏塗窟員山子段一號如附表一所示土地貸款部分）(一)經陳雪兒
    證稱丑○○本人為陳雪兒所創立之「財團法人臺北縣私立九籙社會福利慈善事業
    基金會」之董事，陳雪兒為董事長，以該基金會為名義，申請開發設立九籙老人
    安養中心（見臺灣板橋地方法院檢察署八十四年偵字第九四０一號偵查卷宗八十
    四年四月二十八日法務部調查局調查筆錄外放證物袋），且證人馮暉（原名為馮
    毅）亦證稱：「‧‧‧幫陳雪兒借的，用「陳」（雪兒）家裡土地作為擔保，借
    的金額我現在記不清楚了」、「我協助陳（雪兒）要在這土地上建安養院，但缺
    錢，所以去借款作為開辦經費」、「因我協助她辦安養院，我是安養院股東之一
    ，除安養股東去借款外，還有其他人因借款有居住的限制」、「‧‧‧安養院台
    北縣政府沒核准，所以沒蓋成」、「分好幾次，第一次借五千四百萬元，之後分
    好幾次，都是陳雪兒去辦，我們也要到農會去，即陳雪兒與農會講好後，就會帶
    我們去」、「繳息是陳（雪兒）所繳，還本將來也是陳（雪兒）要去還」、「‧
    ‧‧我是股東，當時還成立九籙基金會」等語（原審卷(一)第一百五十八頁至第一
    百五十九頁），顯見被告丑○○身為基金會董事之一，陳雪兒以供興建安養院之
    土地，分次向被告丑○○任總幹事之松山農會貸得鉅額之款項，其因董事及總幹
    事之雙層身分，知情在先，迨八十二年五月間，當陳雪兒又需款項一千七百萬元
    ，而以不知情之人頭廖國良申請貸款時，因扣減增值稅後，超過松山農會核貸額
    度，丑○○復囑承辦人員戊○○，持前承辦人員子○○承辦時所寫的「不動產調
    查報告表」指示戊○○在「土地及建物放款單價計算表」之「備註」欄增列「總
    幹事准予減免部分增值稅每平方公尺新台幣一百六十二元，評估單價每平方公尺
    由1468元增至1630元，放款總額由一億四千四百萬元增加為一億六千萬元」、「
    原增值稅為2162\㎡，經總座核示准予減免為162\㎡，該減免依據中央銀行八十
    一年六月十日台央業字第九一九號函『對金融機構辦理購地，土地擔保放款以及
    對投資公司授信最高貸放限額與期限之規定』第三條土地增值稅由金融機構自行
    酌定其減貸款」，丑○○並告知戊○○稱該案承辦人員子○○、代主任丁○○皆
    已經同意，戊○○乃依照丑○○指示重新謄寫土地及建物放款單價計算表以及不
    動產放款值調查報告表，將單價由每平方公尺扣除增增稅後為一四元，增加為一
    六三０元，放款總值一億四千四百萬元，增至一億六千萬元，重新謄寫完畢後交
    予丑○○，由丑○○向當時已不在農會信用部之子○○、丁○○二人偽稱因其以
    前業務上文件需補蓋章，取得子○○、林秀巒二人印章後，在戊○○重新謄寫之
    不動產放款值調查報告表四份以及臺北市松山區農會廖國良之放款批覆書一份交
    予承辦人員乙○○，並將子○○、丁○○之印章交予乙○○，聲稱已得到子○○
    、丁○○之許可，命其在不動產放款值調查報告表左上角借戶上分別填寫袁昌文
    、袁童翠瑾、馮凡夫、廖國良之姓名，以及在上述四份不動產放款調查報告表以
    及臺北市松山區農會廖國良之放款批覆書上盜蓋子○○、丁○○之印章，而偽造
    成為子○○於八十一年十一月所製作之文書，並將上述文件提出行使，丑○○明
    知前揭土地以前述手法增加貸額度，丑○○則基於私利核准該增加貸款共一千七
    百萬元之事實，業經同案被告子○○、丁○○、戊○○供述相符（八十五年度偵
    字第二○○○一號卷(一)第七十四頁至第八十八頁反面），且同案被告辛○○亦供
    稱：臺北市松山區農會廖國良之放款批覆書上名字、住址連帶保證人是伊寫的，
    其他是戊○○、乙○○的字，金額是乙○○的字，在程序上填寫時，承辦人在寫
    徵信資料時，不可能已蓋章，而當時若已蓋章，伊不可能沒有印象等語（見八十
    五年偵字第二二七八號偵查卷第二宗第五百九十頁正、反面），且證人乙○○亦
    證稱：廖國良等是我寫的字，那時章還沒蓋，廖國良是戊○○漏寫，我幫忙補，
    其他部分還沒蓋章，我拿予戊○○，我就不知道了，子○○、丁○○是丑○○叫
    我蓋的章，子○○、丁○○二人也同意，因為要作以前之案件等語（原審卷(二)第
    七十七頁反面），證人廖國良亦證稱：「‧‧‧我是名字借她（陳雪兒）我不是
    股東，我與她是朋友」等語（原審卷(一)第一五八頁反面），顯然被告丑○○明知
    陳雪兒就同一批土地分次辦理鉅額貸款後，若再於陳雪兒提出一千七百萬元之申
    貸時已然超額，乃為陳雪兒之利益，主導戊○○以偽造文書之方式進而取得貸款
    ，而被告戊○○，經丑○○指示持得子○○經辦之舊核貸款案件，應已知陳雪兒
    所提供之土地業已取得鉅額貸款在先，卻仍意圖為陳雪兒利益，在土地及建物放
    款單價計算表之備註欄增繕有利於申貸者即陳雪兒有利之貸款條件，其就此應與
    丑○○有犯意聯絡與行為分擔。被告丑○○雖否認取得子○○、丁○○二人印章
    後交予乙○○，更遑論偽造放款調查報告，所以廖國良案件是新案云云，惟被告
    丁○○當時在屏東受訓，印章交與代理人壬○○，業經丁○○、壬○○陳明在卷
    ，並有請假單附本院卷可稽，又子○○其時奉派支援東區電信局，丑○○係透過
    電話說有案子要修改，伊有將印章裝在信封裡，託人轉交與丑○○，亦據子○○
    供述明確，可見丁○○、子○○斯時應不在松山農會上班，堪予確認，至壬○○
    於本院雖表示有代理丁○○並保管印章，亦有將印章交給他人，但或有壓力，不
    肯明言交與何人（本院九十年十一月二十三日訊問筆錄），惟該二人印章嗣後因
    丑○○交與乙○○，則經證人乙○○於本院證述「（對你在原審說被告子○○、
    丁○○部分章是你蓋的，黃林二人也同意，是何意見？）是我蓋的，是總幹事交
    給我的，總幹事跟我說被告丁○○、被告子○○也同意，我沒有問被告丁○○、
    被告子○○，因為我想章都拿來了，且我當時到這個職務才十幾天。」「（於原
    審說舊案是何意見？）說要做廖國良那個案子，有文件沒有做，所以文件要補」
    「（為何八十二年五月份的案子，你倒填日期為八十一年十一月十七日？）當時
    我才到任幾天，且總幹事跟我說是舊案，且批覆書上總幹事就是押八十一年十一
    月十七日，不是新案」（本院九十年十一月二十三日訊問筆錄）等情屬實，是被
    告丑○○自始至終均屬於主導地位指示並參與此部分申貸案之進行，所辯應係卸
    責之詞，委無足採。(二)又八十二年五月間，陳雪兒又需款項一千七百萬元時，以
    不知情之人頭廖國良申請貸款時，因扣減增值稅後，超過松山農會核貸額度，丑
    ○○即命亦知情之信用部承辦人員戊○○將八十一年十一月間子○○就前揭土地
    所製作之在「土地及建物放款單價計算表」之「備註」欄上偽造加註「原增值稅
    二一六二乘一二二八六三等於000000000。經扣減後增值稅為（二一六
    二減一六二）乘一二二八六三等於000000000」「原增值稅為二一六二
    每平方公尺，經總座核示，准予減免一六二平方公尺」等字，並由戊○○將評估
    單價由每平方公尺一四六八元，偽造增至一六三０元，放款總值由一億四千四百
    萬元，偽造增至為一億六千萬元，由丑○○向當時已不在農會信用部之子○○、
    丁○○二人偽稱因其以前業務上文件需補蓋章，取得子○○、丁○○二人印章後
    ，在子○○八十一年十一月間所製作之前揭不動產放款值調查報告表共三份、借
    款申請書三份，及廖國良貸款申請書、不動產放款值調查報告上偽蓋子○○、丁○○印章而偽造之，而核准該超額貸款一千七百萬元，致生損害於子○○、丁○○二人及松山農會，並由戊○○轉要不知情之辛○○製作不實之廖國良之個人信
    用調查表等情，亦據被告戊○○於偵查中供陳「（提示廖國良放款值調查報告表
    是你寫？）是我寫」「丑○○以我謄寫」「（廖國良客人信用調查表是誰寫？）
    我交給辛○○寫」「（內容）是依據廖國良口述」「（八十二年為何寫八十一年
    十一月十六日？）遵照丑○○叫我那樣寫」「是因為其以前的案子，這是子○○
    以前辦的，我只是做填寫，我剛到職，顏某說是以前的案子要增貸，以前的承辦
    人要蓋章，要我把日期寫八十一年十一月十六日」「（填這日期時，子○○有無
    蓋章？）還沒有蓋」「（那時丁○○及子○○在信用部？）沒有了」「（你抄的
    那一份備註欄上有寫東西？）原來不定寫這個，這是八十二年要我寫進去的」「
    （那裡不一樣？）增值稅少扣了，原來增值稅二六五、六二九、八○六那裡，經
    減免等字以後是多出來，備註也不一樣‧‧‧」「（為何要在備註欄加註這些？
    ）目的，是要使廖國良增貸，得以辦理‧‧‧」「（廖國良減免增值稅的依據？
    ）我只知是丑○○交待」等情不諱（偵字第二二八七六號卷第六○二至六○五頁
    ），於原審亦供述「（廖國良案件，對保是你做？），以前是甲○○，再來是辛○○、子○○，再來即我，我抄評估表照子○○以前做的三個案子」「總幹事拿
    以評估表予我抄的，因這件要增貸，多了一些字，依照總幹事的意思加進去的）
    （原審卷(一)卷第一一二頁正、反面）等情綦詳，彼等二人確為廖國良貸款案中以
    偽造文書方式，使陳雪兒藉廖國良名義超額貸款，應無置疑，被告戊○○於本院
    辯稱只是照抄，未受他人指示，依規定辦理云云，應在卸責，殊無足採。(三)前揭
    土地因陳雪兒未依期繳納利息、本金，經松山農會聲請法院拍賣前揭土地，因無
    法拍定而由農會撤回強制執行，使松山農會受有一億五千四百萬元本金以及利息
    未收回之損害，此有原審法院八十四年度執字第三０八一號卷附卷可稽。此外，
    復有陳雪兒、葉春伸、葉明佳、馮毅、馮燕玲、馮凡夫、廖國良、袁昌文、袁童
    翠瑾之借款申請書、抵押權設定書以及不動產放款值調查報告表等件附卷可稽（
    八十五年度偵字第二○○○一號卷(一)第一二三頁至一九八頁）。綜上所述，被告
    丑○○所辯顯係卸責之詞，其此部分之偽造文書以及背信之犯行，應堪認定。
三、次查（關於北投區○○段土地貸款部分）(一)八十四年五月間被告丑○○為取得款
    項一億四千萬元供己周轉，以其姐魏月裡、兄魏福壽、親戚卓邱美貴、卓秀梅（
    丑○○之兄魏良道之岳母、小姨子）四人之名義為貸款人，以陳萬益所有坐落於
    臺北市○○區○○段一小段二五四地號土地（面積六二四七平方公尺），各向松
    山農會申請貸款三千五百萬元之事實，業經被告丑○○供稱：「卓秀梅四人在貸
    款後，有關存摺、印章均放置我處，委託我處理該筆貸款及衍生之利息、稅賦等
    相關事項」、「卓秀梅四人均同意擔任借款人，並同意我處理該筆貸款‧‧‧」
    等語（見八十五年度偵字第二０００一號偵查卷第三十七頁反面），且證人魏福
    壽亦證稱：「八十四年五月間松山區農會總幹事丑○○找我幫忙，說有一筆貸款
    需要對保，我基於兄弟關係，乃於八十四年六月一日中午至松山農會對保，由該
    農會承辦人員將空白借款申請表格交給我簽名蓋章，我很快簽名完後即離開」、
    「我並未親自去松山農會存提，該內容應是丑○○所為」、「她（魏月裡）是我
    妹妹，丑○○亦曾請她幫忙對保，向松山農會貸款情形相同」等語，證人卓秀梅
    亦證稱：「八十四年五月間我阿姨秋敏球來找我媽媽卓邱美貴及我，表示我小叔
    丑○○需要貸款‧‧‧」、「我只記得承辦人員當初拿給我的申請書、個人信用
    調查表、擔保放款借據確為我親筆所簽‧‧‧」、「（你媽媽卓邱美貴有無向松
    山農會貸款？）她（卓邱美貴）的情形跟我一樣」等語（分別見八十五年度偵字
    第二０００一號偵查卷第九十三頁至九十四頁、九十五頁反面至第九十六頁反面
    ），顯見上述借款確為被告丑○○個人需要而使用。(二)前揭土地業經農會信用部
    承辦人員戊○○依據松山農會信用部放款業務不動產估價辦法規定，經過評估以
    及訪價以後，計算結果以便簽向總幹事丑○○報告可貸九千五百萬元，然丑○○
    因急需金額一億四千萬元，丑○○即利用總幹事有最後核定權之機會，指示戊○○將該土地以公告現值不扣增值稅加三成五核貸，此經被告丑○○供稱：「我認
    為該筆土地有一億四千萬元以上之價值，所以才指示戊○○以公告現值加三成五
    核貸‧‧‧」等語（見八十五年度偵字第二０００一號偵查卷第三十九頁），且
    亦與同案被告戊○○供述相符（同上卷第八十二頁反面至第八十三頁反面），且
    再從戊○○於「不動產放款值調查報告表」之「特記事項」載明「該擔保品經總
    座核示予以公告現值不扣增值稅加三成五核貸」，於「土地建物放款值單價計算
    表」之「備註」記載「基於借款人繳息能力及擔保品未來處分價值之考量，是否
    予以核貸，請核示」、「該擔保品目前市價與公告現值相近，應注意市場價格之
    變動」，此有該不動產放款值調查報告表以及土地建物放款值單價計算表等件附
    卷可稽（同上卷第二○一頁至第二○二頁），因證人王朝富證稱：「意見我們只
    是口頭報告、便條紙只寫金額，如果有意見會寫在正式評估報告上」等語（原審
    卷(二)第七十六頁），證人乙○○亦證稱：「（丑○○應知道備註欄之事？）因為
    他的評估表及批覆書都要看過蓋章，他應該知道」、「戊○○有講九千五百萬元
    ，加註是我和林（肇榮）一起討論寫的」等語（分別見八十五年度偵字第二二八
    七六號偵查卷第二宗第六０九頁反面，原審卷(二)第七十七頁），顯見戊○○認為
    上述貸款是否應予核貸一億四千萬元有疑義，為明責任而加註，然丑○○為總幹
    事有最後核定權，所以依然准許。(三)然依據松山農會信用部放款業務不動產估價
    辦法規定一、土地估價方式（一）土地之估價以時價扣除應計增值稅後在九成以
    內貸放。（二）凡都市計劃內經編為農業區或非都市土地經編定為特定農業區、
    一般農業區、及山坡地保育區之農牧用地，概依市價在八成以內貸款，此有松山
    農會信用部放款業務不動產估價辦法附卷可證（八十五年度偵字第二二八七六號
    卷(一)第二六三頁），而依戊○○所供述當初依據第一項及第二項，分別估價上開
    土地之價值為九千三百萬元及九千七百萬元，且證人黃清謀即中央存款保險公司
    稽核人員證稱：不可以不扣土地增值稅，如按市價算要繳土地增值稅，按公告地
    價也是要扣土地增值稅等語（見八十五年度偵字第二二八七六號偵查卷第二宗第
    三八八頁反面），顯見被告丑○○利用總幹事之最後核定權違背應扣增值稅之規
    定，而以不扣增值稅價三成五計算，縱使如被告丑○○所言並未超過農會以加四
    成放貸之慣例，然其指示為未扣增值稅，亦屬違反松山農會放款辦法之規定，係
    屬違背其任務。(四)而上開貸款於丑○○於八十五年六月二十五日潛逃後即未再繳
    付本息至八十六年八月十八日止，積欠利息一千六百三十三萬九千七百二十八元
    以及本金一億四千萬元未清償，此有臺北市松山區農會前總幹事丑○○關係人貸
    款明細表附卷可稽（見八十五年度偵字第二二八七六號偵查卷第二宗五七三頁）
    ，顯見被告丑○○確係損害松山農會以及農會會員之利益。綜上所述，被告丑○○此部分所辯顯係卸責之詞，其背信之犯行，事證明確。
四、復查（關於石碇鄉○○○段土地貸款部分）(一)上揭土地為林寶珠、魏素蘭、陳金
    財、陳仁德、沈顏秋淵等人所共有，係位於「保安保護區」範圍一事，此有台北
    水源特定區管理委員會簡便行文表八十四年十月三日八四北水一字第七六七五六
    號函附卷可稽（見八十五年偵字第二二八七六號偵查卷第一宗第二六六頁），而
    上揭土地其地目係為空白，此有上揭土地謄本附卷可證（同上卷第二六五頁）。
    是處保安保護區土地，原不適宜交易，且因欠缺融通性，價值不高，亦有同案被
    告辛○○於此部分放款調查報告中註明因不能開發使用，影響價值及接手意願等
    情可佐。而實際上，此部分土地，經土地所有人己○○等多人共同以六千多萬元
    買受後施向松山農會貸得一億一千一百萬元，業據證人己○○於於另案陳述明確
    （八十五年度自字第一○八○號卷第五十五頁反面第一行），顯然所得貸金額超
    過土地價值甚多，幾近倍數，其中之弊，不言而諭。況於本件土地所有人之一魏
    良道與被告丑○○又為親兄弟關係（被告被收養），亦據證人魏良道於本院另案
    陳明屬實（本院九十年度上更(二)第一一八八號卷九十一年一月二十五日訊問筆錄
    ），且己○○、魏良道、陳金財等人於提供土地以張嘉玲、陳蔡美華、謝美霞等
    名義在松山農會開戶申請貸款後，張嘉玲、陳蔡美華尚提供存摺、印章交被丑○○保管並取款，均經以上請人於本院九十年上更(二)字第一一八八號丑○○被訴偽
    造文書一案中供認屬實，若謂此部分貸款非因被告丑○○擔任總幹事之便，始能
    以低價購得土地以交價貸得鉅款，熟能置信？(二)該農會信用部承辦人員辛○○於
    不動產放款值調查報告中註明「位於臺北水源特定區計劃之保安保護區，不能開
    發使用，影響價值及接手意願，請考量」等語，此有該不動放款值調查報告書附
    卷可稽（八十五年度偵字第二二八七六號卷(一)第二六七頁），且被告丑○○亦曾
    質問辛○○為何簽註該項意見一事，亦經辛○○供明在卷（見八十五年偵字第二
    ００一號卷第六十五頁），且證人王朝富證稱：「意見我們只是口頭報告、便條
    紙只寫金額，如果有意見會寫在正式評估報告上」等語（原審卷(二)第七十六頁）
    ，證人乙○○亦證稱：「（丑○○知道備註欄之事？）知，因為他的評估表及批
    覆書都要看過蓋章，他應該知道」等語（見八十五年度偵字第二二八七六號偵查
    卷(二)第六０九頁反面），此外復有上開不動產放款值調查表附卷可稽，顯見丑○○辯稱伊不知承辦人員辛○○在調查表有註記，如知是保安保護區，伊絕不會同
    意核貸，顯示卸責之詞，不足採信。(三)上開土地位於保安保護區，依法為不可開
    發區，一般市場交易，脫手已有困難，加以山坡保育區之麓牧用地，概依事價在
    八成內貸款，亦有松山農會信用部放款業務不動產估價辦法附卷可憑，於承辦人
    再三殷囑應考量放貸風險，被告丑○○藉任職總幹事之職務，無視於上開估價辦
    法，仍執意准以事價倍數之額度放貸，且事後猶不避嫌，以保管貸款名義人印章
    、存摺之手段，親自領取所貸放之款，其手法粗糙至極，違背任務行為至臻明顯
    ，而松山農會縱使目前有受清償，然於八十五年六月二十五日被告丑○○潛逃後
    ，即未繳納本息，即損害松山農會以及農會會之利益，不因事後清償而受影響。
    所辯係以公告現值放貸，且事後已清償，松山農會並無損害云云，非有可採。綜
    上所述，被告丑○○此部分之背信犯行，其事實已臻明確，應予依法論科。
五、末查被告丑○○為松山農會總幹事，戊○○為信用部職員，負有貸款業務之徵信
    、審核之監督及經辦權責，其不依規定放款，圖利自己或他人，所為係犯刑法第
    三百四十二條第一項之背信罪。又不依規定貸款予陳雪兒所提供人頭廖國良部分
    ，其偽造不動產調查報告表，不動產放款值調查報告表，放款批覆書等，足以生
    損害於松山農會及丁○○、子○○，所為係犯刑法第二百十六條、第三百十條之
    行使偽造私文書罪，而被告盜蓋「子○○」、「丁○○」之印文，係屬偽造私文
    書行為之一部，不另構成偽造署押之罪；至其偽造私文書之低度行為，又為高度
    之行使行為所吸收，不另論罪；又利用不知情之乙○○在不動產放款調查報告表
    及放款批覆書上盜蓋「子○○」、「丁○○」印章，則屬間接正犯。又前後偽造
    不動產調查報告表、不動產放款值調查報告表、放款批覆書，係以利用同一機會
    接續偽造完成，乃接續犯之單純一罪關係，而刑法偽造文書罪章為侵害社會法益
    之罪，其所保護之被害實體為社會公共信用，故應以其被偽造之文書種類為計算
    罪數標準，職是被告以前述三種文書提出向松山農會行使，係一行為觸犯數罪名
    ，應依想像競合犯之應從一罪處斷。又八十四年五月間貸款一億四千萬元及八十
    四年九月間貸放一億一仟一百萬元部分，丑○○係利用無背信意圖之承辦人戊○○、乙○○、癸○○、辛○○完成貸款手續，亦屬間接正犯。就八十二年五月間
    貸款所涉背信及偽造文書部分，被告丑○○與戊○○則有犯意聯絡與行為分擔，
    為共同正犯。被告丑○○先後多次背信犯行，時間相接，犯罪構成要件相同，顯
    係基於概括之犯意為之，應依連續犯之規定，論以一罪，並依法加重其刑；又被
    告丑○○、戊○○所犯行使偽造私文書以及背信兩罪之間，有方法結果之牽連關
    係，依刑法第五十五條，應從較重之行使偽造私文書罪處斷。
六、原審就被告丑○○部分，認貸放一千七百萬元部分係利用不知情之戊○○為之，
    屬間接正犯，惟戊○○明知子○○所制作之文書，他人並無制作權，乃聽從丑○○囑附擅加原文書內容所無事項而偽造，復填具不動產放款值調查報告表供丑○○行使完成此部分貸款程序，顯係知情參與，應為共同正犯，原審論以間接正犯
    ，尚有未合。又陳雪兒於八十年十一月間、八十一年十月間、八十一年十一月間
    分次向松山農會貸款部分，尚不能證明被告有此部分犯行，原審併認為背信事實
    ，則有未洽。又原判決並未說明被告所為對公共利益有何損害，逕認被告偽造文
    書部分有生損害於公眾，尚嫌無稽。檢察官上訴意旨指摘原判決量刑過輕，而被
    告上訴意旨猶執陳詞否認犯罪，均無理由，但原判決此部分既有前揭可議之處，
    仍應將之撤銷改判。爰審酌被告丑○○為松山農會之總幹事，為己之私利，高估
    擔保品價格，利用其總幹事身份超額貸款，未顧及農會存款戶之權益，於逾期不
    良放款無法回收時，竟於八十五年六月二十五日潛逃出國，造成存戶擠兌，損害
    農會權益甚巨，嚴重影響社會金融秩序、犯後毫無悔意及其犯罪動機、犯罪所生
    之危險性等一切情狀，量處如主文所示之刑。
七、原審就被告戊○○部分疏未詳察，遽為無罪之諭知，尚有未合，被告上訴意旨以
    戊○○與丑○○應屬共犯關係，為有理由，應由本院將原判決此部分撤銷，爰審
    酌被告戊○○為松山農會信用部職員，司貸款程序之徵信、查核之責，竟背其任
    務，與丑○○朋比為惡，臂助顏某逞其私慾及其犯後態度、犯罪動機、目的、手
    段、所生危害等一切情狀乃量處如主文第三項所示之刑。但查被告未曾受有期徒
    刑以上刑之宣告，此有本院被告全國前案紀錄表附卷可稽，素行良好，經此起訴
    審判後，當能知所警惕，信無再犯之虞，本院認所宣告之刑以暫不執行為適當。
    併諭知緩刑四年，以啟自新。
八、公訴意旨另以：被告丑○○基於意圖為陳雪兒（九籙開發有限公司負責人）不法
    利益意圖，明知陳雪兒於八十年間所提供其前夫葉松柏、其子葉伸春所有坐落於
    臺北縣石碇鄉烏塗員山子小段一、三號等如附表一所示土地，地目為山坡地保育
    區，使用地為林業用地，面積為一二二八六三平方公尺，總公告地價為新台幣（
    下同）一千八百四十二萬八千五百五十元，不具貸放五千四百萬元之價值，於陳
    雪兒以其名義、其前夫葉松柏、其子葉春伸、葉明佳，九籙公司總經理馮毅、馮
    毅之女馮雁玲等人名義向農會申請貸款共五千四百萬元時，丑○○即利用其任總
    幹事之便，指示知情之信用部甲○○製作不實之徵信意見，未考慮借款之償還能
    力，土地之實際交易價格，任意評估土地價值對高於公告地價（每平方公尺一百
    五十元）之十一倍（一千六百六十四元），並由亦知情之當時信用部覆核丙○○
    、主任庚○○核准蓋章而共同基於私利核准超額此項貸款。嗣於八十一年間，因
    該農會於八十一年度對每一會員及其同戶家屬放款最高總額為一千七百萬元，較
    八十年度對每一會員及其同戶家屬放款最高總額之九百萬元提高八百萬元，陳雪
    兒於八十一年十月二十四日即再以該土地辦理增貸四千萬元，並以前揭陳雪兒、
    葉松柏、葉春伸、葉明佳、馮毅、馮雁玲等人名義各增貸八百萬元、另以馮凡夫
    貸款八百萬元時，丑○○再基於同前意圖陳雪兒不法利益之概括犯意，明知前揭
    土地價值不足以再擔保增貸款額，即指示亦知情之當時農會信用部承辦人員辛○○辦理該貸款，辛○○及當時之信用部代理主任丁○○懾於顏某權勢即共同基於
    圖利他人不法利益之犯意聯絡，均明知有違農會相關規定，由辛○○將前揭不動
    產時價未依規定任意評估土地價值高於公告地價（每公平方公尺三百元）之八倍
    （每平方公尺二千四百二十元），再基於私利而核准該增加貸款共四千萬元。嗣
    於相隔不到一月之八十一年十一月十六日陳雪兒又急需款項四千三百萬元，而以
    袁昌文、袁童翠瑾名義各貸款一千七百萬元、以馮凡夫名義貸款九百萬元貸款時
    ，丑○○即再指示亦知情之當時信用部子○○再任意將前揭不動產之價值評估為
    每平方公尺三千六百三十元，並由當時信用部代理主任丁○○核准而再超額核准
    貸款四千三百萬元。(二)丑○○為意圖自己不法利益，為取得款項一億四千萬元供
    己周轉，於八十四年五月間以其姐魏月裡、兄魏福壽、親戚卓邱美貴、卓秀梅（
    丑○○之兄魏良道之岳母、小姨子）四人之名義為貸款人，以陳萬益所有坐落於
    臺北市○○區○○段一小段二五四地號土地（面積六二四七平方公尺），各向該
    農會申請貸款三千五百萬元，經該農會信用部承辦人員戊○○依該信用部放款業
    務不動產估價辦法規定評估該不動產後，以便簽註該不動產最高可申千五百萬元
    後，乃指示戊○○違反農會貸款所規定之不動產估價辦法，以公告現值不扣增值
    稅加三成五計算該不動產擔保品之價值，戊○○及當時之信用部主任癸○○懾於
    顏某權勢即共同基於圖利他人不法利益之犯意聯絡，均明知有違農會相關規定，
    由戊○○將貸款一億四千萬元反推計算而在該件不動產調查報告表上將該筆不動
    產之每平方公尺評估值載為二二九五○元，而計算得擔保放款總值載為一億四千
    三百三十六萬八千六百五十元，高估該不動產之擔保值，戊○○並在該不動產放
    款值單價計算表之備註內載明「基於借款人繳息能力及擔保品未來處分價值之考
    量，是否予以核貸，請核示」「該擔保品目前市價與公告現值相近，應注意市場
    價格之變動」等語，癸○○予以核章後，而猶核准貸款共一億四千萬元，而供己
    使用，違反該農會理事會八十四年度對該信用部對每一會員及其同戶家屬放款最
    高總額三千八百萬元規定，該貸款於丑○○於八十五年六月二十五日潛逃後即未
    再繳付本息，致生損害於農會及農會會員之利益。(三)又公訴人認為被告丑○○亦
    指示戊○○偽造袁昌文、袁童瑾翠、馮凡夫於八十一年十一月間之借款申請書三
    份等語，因認被告丑○○於(一)、(三)部分，戊○○於(二)、(三)尚有犯背信及偽造文書
    罪嫌等語。經查(一)公訴人以被告丑○○地目山坡地保育區，為林業用地，本不具
    貸款價值，又違反松山農會之相關規定，分別核貸五千四百萬元、四千萬元及四
    千三百萬元予陳雪兒。(二)又違反該農會貸款之規定，於丑○○示以不扣增值稅加
    三成五計算擔保前之價值，被告戊○○明知其情，乃基於圖利他人之共同犯意聯
    絡，於不動產調查報告表上不動產評估值高估。(三)被告戊○○自承丑○○指示要
    將子○○就袁昌文、袁童翠瑾、馮凡夫申貸款之借款申請書偽造等情為論據。惟
    查(一)上開土地地目雖為「山坡地保育區」，而依陳雪兒等借款人提出擔保土地之
    開發計劃為「興建老人療養院」，該使用計劃屬於福利設施，依非都市土地使用
    管制規則第六條第二項之附表一、第十條第二項附表二規定，山坡保育地得變更
    為丙種建築用地，而擔保土地如前所述，被告等人並不知位於「水源保護區」，
    且「中華民國銀行商業同業公會全國聯合會」、「財政部金融局」，二單位皆表
    示關於山坡地保育區及水源保護區之承貸與否，由各銀行、或金融機構自行決定
    ，此有中華民國銀行商業同業公會全國聯合會八十九年八月十日全授字第一０三
    一號函以及財政部金融局八十九年八月二十二日台融局（二）第八九七五一九四
    四號函附卷可證（原審卷(二)第六十九頁至第一○○頁及第一○一頁至一○二頁）
    ，而證人王朝福證稱山坡地保育區尚會承貸，故被告丑○○認為擔保土地應有開
    發價值而承貸，並無任何背信可言。次按松山農會對於放款業務中，關於評估不
    動產擔保品之訪價作業並無特定要求方式，可能到現場訪價，也可能以電話方式
    向熟悉當地行情之仲介業訪價，方式並不固定，且因隨機訪價，並不要求製作書
    面記錄，如上級審核人員認有必要，得自行再訪價，此有臺北市松山區農會八十
    九年五月五日北市松區農信字第一四五號函附卷可稽（原審卷(二)第六十三頁），
    以及經證人王朝福證述稽詳（原審卷(二)第七十四頁反面）。公訴人以山坡區保育
    區不具放貸價值，又任意提高該土地評價值，即非有據，此部分被告丑○○尚難
    認有何背信意圖。(二)次查丑○○指示不扣增值稅時，被告戊○○於「不動產放款
    值調查報告表」之「特記事項」載明「該擔保品經總座核示予以公告現值不扣增
    值稅加三成五核貸」，於「土地建物放款值單價計算表」之「備註」記載「基於
    借款人繳息能力及擔保品未來處分價值之考量，是否予以核貸，請核示」、「該
    擔保品目前市價與公告現值相近，應注意市場價格之變動」，此有該不動產放款
    值調查報告表以及土地建物放款值單價計算表等件附卷可稽（八十五年度偵字第
    二○○○一號卷第二○一頁至二○二頁），因證人王朝富證稱：「意見我們只是
    口頭報告、便條紙只寫金額，如果有意見會寫在正式評估報告上」等語（原審卷
    (二)第七十六頁），證人乙○○亦證稱：「丑○○應知道備註欄之事，因為他得評
    估表及批覆書都要看過蓋章，他應該知道」、「戊○○有講九千五百萬元，加註
    是我和林（肇榮）一起討論寫的」等語（分別見八十五年度偵字第二二八七六號
    偵查卷第二宗第六０九頁反面，原審卷(二)第七十七頁），顯見戊○○認為上述貸
    款是否應予核貸一億四千萬元有疑義為明責任而加註，然丑○○為總幹事有最後
    核定權，依然准許，顯見被告戊○○僅以丑○○之指示而簽署之擬辦意見，以明
    責任歸屬，尚無背信意圖，故此部分被告戊○○並無背信可言。(三)經查袁昌文、
    袁童瑾翠、馮凡夫三份之借款申請書，並無偽造，是原來承辦人子○○所填寫，
    業經被告戊○○供述甚明，並有該借款申請書附卷可憑，此部分亦難認被告丑○○、戊○○有何偽造文書及背信之犯行。公訴人之指訴既不能證明被告有此三部
    分犯罪，因與前開論罪科刑部分有裁判上一罪關係，即不另為罪之諭知。
九、又公訴人移送併辦之部分（八十七年偵字第一０三四九號）於本案並無裁判上一
    罪關係，應退回由公訴人另行處理，附此敘明。
貳、上訴駁回（甲○○、庚○○、丙○○、丁○○、子○○、癸○○、辛○○）部分
    ：
一、公訴意旨略以：（一）庚○○自八十年間起迄八十三年間任松山農會信用部主任
    及秘書，負責綜理信用部授信等業務及核稿、核章工作；丁○○自七十八年起擔
    任信用部會計，八十一年十月、十一月代理信用部主任，八十五年八月二十日離
    職；癸○○自八十三年十月至八十五年二月任信用部主任，後則任稽核主任至今
    ；子○○自八十年十一月至八十二年二月間起擔任信用部徵信、放款經辦（業於
    八十四年七月離職），辛○○自八十一年間起擔任信用部放款、徵信工作迄今；
甲○○自八十年間任信用部助理、出納、放款徵信，八十三年調離後八十五年七
    月再調回松山農會擔任催收業務迄今；丙○○自六十七年即入松山農會服務，八
    十年間曾任松山農會信用部均負有善良管理人之義務及依據法令規定為各項貸款
    之徵信調查、放款查估、審核及授信放款義務，均是為臺北市松山農會處理業務
    之人。（二）丑○○基於意圖為陳雪兒（九籙開發有限公司負責人）不法利益意
    圖，明知陳雪兒於八十年所提供其前夫葉松柏、其子葉伸春所有坐落於臺北縣石
    碇鄉○○○○○段一、三號等如附表一所示土地為擔保品，地目係為山坡地保育
    區，使用地為林業用地，面積為一二二八六三平方公尺，總公告地價一千八百四
    十二萬八千五百五十元，不具貸放五千四百萬元之價值，於陳雪兒以其名義、其
    前夫葉松柏、其子葉春伸、葉明佳、九籙開發有限公司總經理馮毅、馮毅之女馮
    雁玲為貸款申請人時，丑○○即利用其任總幹事之便，指示知情之信用部職員甲○○製作不實之徵信意見，未考慮借款之償債能力，土地之實際交易價格，任意
    評估土地價值高於公告地價（每平方公尺一百五十元）之十一倍（一千六百六十
    四元）並由亦知情之當時覆核丙○○、主任庚○○核准蓋章，而共同基於私利核
    准超額此項貸款；嗣於八十一年間，因該農會於八十一年度對每一會員及其同戶
    家屬放款最高總額為一千七百萬元，較八十年度對每一會員及其同戶家屬放款最
    高總額之九百萬元提高為八百萬元，陳雪兒於八十一年十月二十四日即再以該上
    開土地辦理增貸四千萬元，並以前揭陳雪兒、葉松柏、葉春伸、葉明佳、馮毅、
    馮燕玲等人名義各增貸八百萬元、另以馮凡夫貸款八百萬元時，丑○○再基於同
    前意圖陳雪兒不法利益之概括犯意，明知前揭土地不足以再擔保增貸款項，即指
    示當時知情之農會信用部承辦人員辛○○辦理該貸款，辛○○及當時之信用部代
    理主任丁○○因懼怕顏某權勢即共同基於圖利他人不法利益之犯意聯絡，均明知
    有違農會相關規定，由辛○○將前揭不動產時價未依規定任意評估土地價值高於
    公告價值（每平方公尺三百元）之八倍（每平方公尺二千四百二十元），再基於
    私利而核准該增加貸款共四千萬元；嗣於相隔不到一月之八十一年十一月十六日
    陳雪兒又急需四千三百萬元，而以袁昌文、袁童翠瑾名義各貸款一千七百萬元、
    以馮凡夫名義貸款九百萬元貸款時，丑○○即再指示當時知情之信用部承辦人員
    子○○再任意將前揭不動產之價值評估為每平方公尺三千六百三十元評估其價格
    ，並由當時信用部代理主任丁○○核准蓋章，丑○○再於同前意圖為陳雪兒不法
    利益之概括犯意，明知前揭土地不宜再擔保增貸額度，丑○○則基於私利核准該
    增加貸款共四千三百萬元。（三）八十四年五月間丑○○為意圖為自己不法利益
    ，為取得款項一億四千萬元供己周轉，以其姐魏月裡、兄魏福壽、親戚卓邱美貴
    、卓秀梅（丑○○之兄魏良道之岳母、小姨子）四人之名義為貸款人，以陳萬益
    所有坐落於臺北市○○區○○段一小段二五四地號土地（面積六二四七平方公尺
    ），各向松山農會申請貸款三千五百萬元，經由該農會信用部承辦人員戊○○依
    據松山農會信用部放款業務不動產估價辦法規定，經過評估以及訪價以後，計算
    結果以便簽向總幹事丑○○報告可貸九千五百萬元，仍指示戊○○違反農會貸款
    所規定之不動產估價辦法，以公告現值不扣增值稅加三成五計算該不動產擔保品
    之價值，戊○○及當時之信用部主任癸○○懼於顏某權勢即共同基於圖利他人不
    法利益之犯意聯絡，均明知有違農會相關規定，由戊○○將貸款一億四千萬元反
    推計算而在該不動產調查報告上將該筆不動產之每平方公尺評估值載為二二九五
    ０元，而計算得擔保放款總值載為一億四千三百三十六萬八千六百五十元，高估
    該不動產之擔保值，戊○○並將在該不動產放款值單價計算表之備註欄內載明「
    基於借款人繳息能力及擔保品未來處分價值之考量，是否予以核貸，請核示」「
    該擔保品目前市價與公告現值相近，應注意市場價格之變動」等語，癸○○予以
    核章後，而猶核准貸款共一億四千萬元，而供己使用，違反該農會理事會八十四
    年度對該信用部每一會員及其同戶家屬放款最高總額三千八百萬元規定，該貸款
    丑○○於八十五年六月二十五日潛逃後即未再繳付本息，致生損害於該農會及農
    會會員之利益，因認被告庚○○、丙○○、甲○○、丁○○、辛○○、子○○、
    癸○○等人所為係犯刑法第三百四十二條第一項背信罪嫌。
二、按犯罪事實應依證據認定，無證據不得推定其犯罪事實；又不能證明被告犯罪者
    ，應諭知無罪之判決，刑事訴訟法第一百五十四條、第三百零一條第一項分別定
    有明文；且認定不利於被告之事實須依積極證據，苟積極證據不足為不利於被告
    事實之認定時，即應為有利於被告之認定（最高法院三十年台上字第八一六號判
    例參照）。
三、公訴人認被告庚○○、丙○○、甲○○、丁○○、辛○○、子○○、癸○○、戊○○等人所為係犯刑法第三百四十二條第一項背信罪嫌，無非以：（一）被告甲○○、高敏榮部分：如附表一前揭十二筆土地，係位於臺灣省政府七十四年八月
    二日七四府建字第一五一五八五號公告之「景美溪上游水源水質保護區」範圍一
    事，業經本署向臺灣省自來水公司第一區管理處函查明確，至被告所辯臺北水源
    特定區管理委員會於八十五年仍函知系爭十二筆土地非屬該水源特定區都市計劃
    一事，觀之該函乃係函覆該十二筆土地非屬該特定區都市計畫範圍內，請逕洽權
    責單位，並未函覆非屬水源保護區，是被告二人所辯已查證是否為水源保護區即
    不可採，再被告就該不動產之評估並未查核任何買賣不動產契約書即任意評估，
    其與被告丑○○有犯意聯絡自明；（二）被告辛○○、子○○、丁○○部分：附
    表一之臺北縣石碇鄉烏塗窟土地申貸部分，被告辛○○於八十一年十月間任意將
    每平方公尺之價值自一千六百六十四元任意提昇至二千四百二十元，被告子○○
    於八十一年十一月間再任意調昇至三千六百三十元，被告丁○○並均予以核准，
    其有犯意聯絡；（三）被告癸○○部分：被告戊○○供承於八十二年五月間被告
    丑○○要伊將子○○就袁昌文、袁童翠瑾、馮凡夫申請之不動產放款值調查表偽
    造等情，供承不諱，並供承丑○○於八十二年五月間要伊將廖國良之貸款申請書
    偽填為八十一年十一月十六日，並與辛○○供述相符；有關八十四年北投區○○
    段土地貸款部分：被告戊○○供承當初所估之放款值僅九千餘萬元，經被告丑○○指示始以改以公告現值不扣增值稅加三成五計算該不動產擔保品之放款價值為
    一億四千三百三十六萬八千六百五十元，被告癸○○經戊○○告知前述情形而明
    知該不動產放款值非有一億四千三百三十六萬元之價，而猶於不動產放款值調查
    報告表上核章，自有違反其職務，再卓邱美桂、卓秋美乃係在檳榔攤幫忙，被告
    戊○○之個人信用調查表竟載為經營舞場、俱樂部兼投資房地產、事業收入載為
    四百五十萬元等語，是其知情而製作不實之徵信意見即可認定，為其論據。訊據
    告庚○○、丙○○、甲○○、丁○○、辛○○、子○○、癸○○等人皆否認上述
    犯行，被告甲○○、高敏榮、丙○○、辛○○、子○○、丁○○均辯稱：並不知
    道石碇鄉烏塗窟如附表一所示之土地為「景美溪上游水質水量保護區」，因土地
    謄本上之地目已記載山坡地保育區，故依照農會慣例並不需要函詢，而在核准貸
    款之前，皆有實際訪價，並且依據松山農會信用部放款業務不動產估價辦法規定
    核貸，並無超額貸款之情況，故渠等並無背信之犯行；被告癸○○則辯稱：伊並
    不知情總幹事指示戊○○提高貸款價額之事，且伊對於貸款案件實際上並無准駁
    之權，因關於不動產訪價之估價工作事實上均係承辦人員為之，伊並不曾參與，
    伊所做的工作只是承辦人員即被告戊○○所呈送的書面資料，核對資料是否齊全
    ，是否有漏蓋印章等情事，至於是否准予核貸，只能轉呈總幹事決定顯見伊無背
    信之意圖及行為。
四、經查：
（一）被告甲○○、丙○○、高敏榮、辛○○、子○○、丁○○部分：
      １、被告甲○○於八十年間承辦石碇鄉○○○段圓山子小段土地第一次五千四
          百萬元之貸款、設定抵押權程序時，當時信用覆核為丙○○、主任為高榮
          敏，第二次為增貸四千萬元於八十一年十月間承辦人員為辛○○，當時信
          用部之代理主任為丁○○，第三次增貸四千三百萬元於八十一年十一月間
          承辦人員為子○○，當時信用部代理主任為丁○○，自須依照「臺北市松
  山農會信用部放款業務不動產估價辦法」處理相關事宜，而依據前開估價
          辦法，土地之估價係以「時價」或「市價」估價之，並非以「公告地價」
          為之，此有臺北市松山區農會八十八年三月十八日北市松區農信字第○七
          八號函及檢送信用部受信作業流程相關資料附卷可參（原審卷(一)第四三五
          頁至第四三八頁），故被告等人應非任意評估，乃係經訪時價依規定處理
          ，公訴人認為被告甲○○、丙○○及庚○○任意評估土地價值高於公告地
          價（每平方公尺一百五十元）之十一倍（一千六百六十元）、辛○○及林
          秀鸞任意評估土地價值高於公告地價（每平方公尺三百元）之八倍（每平
          方公尺二千四百二十元），顯然無據。
      ２、前揭十二筆土地為陳雪兒其前夫葉松柏以及其子葉春伸所有，係位於臺灣
          省政府七十四年八月二日七四府建六字第一五一五八五號公告之「景美溪
          上游水源水質保護區」範圍一事，此有臺灣省自來水股份有限公第一區管
          理區八十六年八月九日八六台水一工字第五一０六號函及景美溪上游水源
          水質水量保護區域圖附卷可稽（見八十五年偵字第二二八七六號偵查卷第
          二宗第四九六、四九七頁）以及證人陳雪兒證述稽詳（原審卷(一)第一七三
          頁至第一七五頁），而上揭十二筆土地其地目係為山坡地保育區，使用地
          為林業用地，面積為一二二八六三平方公尺，公告地價每平方公尺一百五
          十元，且依據松山農會於承貸土地時，關於擔保品之土地登記簿謄本上，
          地目登載為山坡地保育區時，如為舊時手抄謄本時代，本會土地貸款應備
          土地分區使用證明書，現為電腦謄本時代，土地謄本已有登載使用分區，
          若欲貸款之土地謄本上，其使用分區若為空白，則需另請土地分區使用用
          證明書，本件土地謄本使用分區上有記載「山坡地保育區」，故並不需要
          申請土地使用分區證明，此有上揭土地謄本以及台北市松山區農會八十九
          年五月五日日北市松區農信字第一四五號函附卷可證（原審卷(二)第六十三
          頁至第六十八頁），故被告等人並未函查台北水源特定區管理委員取得使
          用分區證明，並未違反松山農會之規定與慣例，且被告等人並不知情上開
          土地係位於水源水質、水量保護區，故渠等仍准予核貸，並無任何背信可
          言。
      ３、又上開土地地目雖為「山坡地保育區」，而依陳雪兒等借款人提出擔保土
          地之開發計劃為「興建老人療養院」，該使用計劃屬於福利設施，依非都
          市土地使用管制規則第六條第二項之附表一、第十條第二項附表二規定，
          山坡保育地得變更為丙種建築用地，而擔保土地如前所述，被告等人並不
          知位於「水源保護區」，且「中華民國銀行商業同業公會全國聯合會」、
          「財政部金融局」，二單位皆表示關於山坡地保育區及水源保護區之承貸
          與否，由各銀行、或金融機構自行決定，此有中華民國銀行商業同業公會
          全國聯合會八十九年八月十日全授字第一０三一號函以及財政部金融局八
          十九年八月二十二日台融局（二）第八九七五一九四四號函附卷可證（原
          審卷(二)第九十九頁至一○○頁及第一○一頁至第一○二頁），而證人王朝
          福證稱山坡地保育區尚會承貸，故被告等人認為擔保土地應有開發價值而
          承貸，並無任何背信可言。
      ４、按松山農會對於放款業務中，關於評估不動產擔保品之訪價作業並無特定
          要求方式，可能到現場訪價，也可能以電話方式向熟悉當地行情之仲介業
          訪價，方式並不固定，且因隨機訪價，並不要求製作書面記錄，如上級審
          核人員認有必要，得自行再訪價，此有臺北市松山區農會八十九年五月五
          日北市松區農信字第一四五號函附卷可稽（原審卷(二)第六十三頁），以及
          經證人王朝福證述稽詳（原審卷(二)第七十四頁至第七十六頁）。而被告何
          明勳、丙○○、庚○○曾赴現場就土地坐落所在四周環境、交通狀況、發
          展潛力評估，更就土地市場行情詢問當地住戶，並曾詢問當時石碇鄉鄉代
          會主席己○○，而被告甲○○、丙○○、庚○○三人，評估價格為五千五
          百元，並依規定扣除增值稅後，並就淨值在百分六十五之金額內核貸，此
          符合松山農會之規定，而被告辛○○亦於辦理時親自至擔保土地所在地附
          近，向居民及當地被告親戚訪價，訪得市價每坪約為一萬二千元左右，此
          有當時擔保土地鄰近之石碇鄉○○段土地成交價每坪一萬一千九百九十八
          元之買賣契約附卷可稽，並經證人萬信賢證述稽詳（原審卷(二)第七十九頁
          至第八十頁反面）故被告辛○○及丁○○就本次貸款以每坪八千元之放款
          值，並扣除增值稅後，該土地價值為九千六百七十一萬元，多出借款二百
          餘萬元，其符合松山農會之規定，被告子○○亦經訪價，每坪市價為一萬
          二千元而貸放，此次放貸子○○以及丁○○亦未違反松山農會規定，此外
          ，復有不動產放款值調查表以及土地及建物放款值單價計算表等件附卷可
          稽，且系爭土地於八十四年間，經原審執行處拍賣由「財圖法人企業技術
          鑑定委員會」鑑定價格為二億零四百四十一萬三千一百十元，而地價為二
          億三千萬元（詳八十五年偵字第二二八七六號卷第一宗第二七九頁），顯
          見被告等人並無公訴人所言，並無訪價，即任意評估價格之事實。至訪價
          確實與否，如非故為高估，則屬另一問題。
      ５、依一般金融機構單位包括銀行、合作社、農會辦理抵押貸款之作業慣例，
          幾乎均側重在擔保品之價值，而借款戶「個人信用調查表」係依借戶所陳
          述之「個人資料表」之記載加以轉註即可，尚無需另作實地調查，且借戶
          所提供之擔保品價值足供借款額之擔保即可，此為松山農會之習慣，故被
          告等人就借款人口述而記載，並非有任何特意製作不實信用能力記載之動
          機行為，亦無背信之可言。
  ６、綜上，被告甲○○、丙○○、高敏榮、辛○○、子○○、丁○○前開辯詞
          尚非虛偽，應堪採信，復查無其他積極證據足認被告有背信犯行，自屬不
          能證明被告犯罪，應為無罪判決之諭知。
（二）被告癸○○部分：
  1.前揭北投區○○段土地業經被告戊○○依據松山農會信用部放款業務不動產估價
    辦法規定，經過評估以及訪價以後，計算結果以便簽向總幹事丑○○報告可貸九
    千五百萬元，然丑○○因急需金額一億四千萬元，顏明即利用總幹事有最後核定
    權之機會，指示被告戊○○將該土地以公告現值不扣增值稅加三成五核貸，並經
    信用部代理主任癸○○同意蓋章之事實，此經同案被告丑○○供稱：「我認為該
    筆土地有一億四千萬元以上之價值，所以才指示戊○○以公告現值加三成五核貸
    ‧‧‧」等語（見八十五年度偵字第二００一號偵查卷第三十九頁），且再從被
    告戊○○於「不動產放款值調查報告表」之「特記事項」載明「該擔保品經總座
    核示予以公告現值不扣增值稅加三成五核貸」，於「土地建物放款值單價計算表
    」之「備註」記載「基於借款人繳息能力及擔保品未來處分價值之考量，是否予
    以核貸，請核示」、「該擔保品目前市價與公告現值相近，應注意市場價格之變
    動」，此有該不動產放款值調查報告表以及土地建物放款值單價計算表等件附卷
    可稽（八十五年度偵字第二○○○一號卷(一)第二○一頁至第二○二頁），因證人
    王朝富證稱：「意見我們只是口頭報告、便條紙只寫金額，如果有意見會寫在正
    式評估報告上」等語（原審卷(二)第七十六頁），證人乙○○亦證稱：「（丑○○
    知道備註欄之事？）知，因為他的評估表及批覆書都要看過蓋章，他應該知道」
    、「戊○○有講九千五百萬元，加註是我和林（肇榮）一起討論寫的」等語（分
    別見八十五年度偵字第二二八七六號偵查卷第二宗第六０九頁反面，原審卷(二)第
    七十七頁），顯見戊○○認為上述貸款是否應予核貸一億四千萬元有疑義為明責
    任而加註，然丑○○為總幹事有最後核定權，依然准許，顯見被告癸○○僅因戊○○受丑○○之指示而簽署之擬辦意見所為轉呈，尚無背信意圖至明，故被告癸○○並無背信之可言。
  2.再依一般金融機構單位包括銀行、合作社、農會辦理抵押貸款之作業慣例，幾乎
    均側重在擔保品之價值，而借款戶「個人信用調查表」係依借戶所陳述之「個人
    資料表」之記載加以轉註即可，尚無需另作實地調查，且借戶所提供之擔保品價
    值足供借款額之擔保即可，此為松山農會之習慣，故被告等人就借款人口述而記
    載，並非有任何特意製作不實信用能力記載之動機行為，亦無背信之可言。
  3.綜上，被告癸○○部前開辯詞尚非虛偽，應堪採信，復查無其他積極證據足認被
    告癸○○有背信之犯行，自屬不能證明被告犯罪。
五、此外復查無其他積極證據，足以證明被告有任何背信犯行，原審以不能證明被告
    犯罪而為無罪之諭知，經核並無不合，檢察官上訴意旨仍執前詞指摘原判決此部
    分不當，為無理由，應予駁回。
據上論斷，應依刑事訴訟法第三百六十九條第一項前段、第三百六十四條、第三百六
十條、第二百九十九條第一項前段，刑法第二百十六條、第二百十條、第三百四十二
條第一項、第五十五條，罰金罰鍰提高標準條例第一條前段，判決如主文。
本案經檢察官吳光華到庭執行職務。
中    華    民    國    九十一    年      三        月      二十        日
                        臺灣高等法院刑事第十九庭
                            審判長法  官  許  國  宏
                                  法  官  林  勤  純
                                  法  官  洪  光  燦
右正本證明與原本無異。
被告丑○○、戊○○、檢察官如不服本判決應於收受送達後十日內向本院提出上訴書
狀，其未述上訴之理由者並得於提起上訴後十日內向本院補提理由書（均須按他造當
事人之人數附繕本）。
其餘被告不得上訴。
                                  書記官  陳  玉  嬋
中    華    民    國    九十一    年      三        月      二十五      日
附錄：本案論罪科刑法條全文
刑法第二百十六條
行使第二百十條至第二百十五條之文書者，依偽造、變造文書或登載不實事項或使登
載不實事項之規定處斷。
刑法第二百十條
偽造、變造私文書，足以生損害於公眾或他人者，處五年以下有期徒刑。
刑法第三百四十二條
為他人處理事務，意圖為自己或第三人不法之利益或損害本人之利益，而為違背其任
務之行為，致生損害於本人之財產或其他利益者，處五年以下有期徒刑、拘役或科或
併科一千元以下罰金。
前項之未遂犯，罰之。
附表一：
台北縣石碇鄉烏塗窟員山子小段一、三、五之一、六、六之一、二十八之五、三十一
之三、七十、七十一、七十二、七十四號共十二筆土地。
附表二：
台北縣石碇鄉○○○段十三股小段第二十之一號、二十之二號、四十之二號、四十七
號、四十七之三號、四十七之四、四十七之五、四十七之六、四十七之八、四十七之
十、九十五、九十五之一、九十六、九十六之五至十一、九十七、九十七之二、九十
八共二十三筆。
台北縣石碇鄉○○○段小金瓜寮小段第二十三號、二十五之六、二十八之三、三十之
五、二十五、二十八之二、三十號共七筆。
